臺灣高等法院臺南分院民事判決　100年度保險上字第1號
上　訴　人　鄭忠勝
訴訟代理人　林憲聰　律師
被 上訴 人　國華人壽保險股份有限公司
法定代理人　謝良瑾（即被上訴人接管人財團法人保險安定基金
訴訟代理人　李昌明　律師
上列當事人間請求給付保險金事件，上訴人對於中華民國99年11
月17日臺灣臺南地方法院第一審判決（99年度保險字第5號）提
起上訴，本院於100年7月26日言詞辯論終結，判決如下：
    主  文
上訴駁回。
第二審訴訟費用由上訴人負擔。
    事實及理由
一、本件被上訴人前經行政院金融監督管理委員會（下稱金管會
    ），於民國98年8月4日以金管保財字第09802508242號函停
    止董事長林公平之職權，接管處分，並指派財團法人保險安
    定基金（代表人為謝良瑾）擔任接管人，有金管會上開函文
    、被上訴人公司變更登記表等附卷可稽(見本院卷第79、80
    頁、被上訴人陳報狀附件)，據其具狀聲明承受訴訟，並追
    認前訴訟行為，程序上尚無不合，先予敘明。
二、上訴人主張：(一)伊自88年11月24日起陸續向被上訴人投保
    終身壽險並附加平安保險附約新台幣（下同）500萬元、400
    萬元及相關醫療保險，且因經常出入中國經商旅遊需要，每
    次出國均向被上訴人投保旅行平安保險。伊於97年4月5日再
    次前往中國廣東省洽商旅遊，行前亦向被上訴人投保旅行平
    安保險1500萬元，惟於97年4月9日下午2時許返回住宿之廣
    東省珍寶酒店洗澡淋浴時，不小心滑倒撞到門（嗣於99年11
    月3日言詞辯論時更正為不知撞到何物），導致受傷，經酒
    店人員協助送往東莞橫瀝醫院急救，診斷受有右眼角膜穿通
    傷、右眼外傷性白內障，並進行右眼角膜裂傷縫合術。伊返
    回臺灣後，另於同年4月14日至國立成功大學醫學院附設醫
    院（下稱成大醫院）住院治療，接受右眼白內障摘除併人工
    水晶體植入手術，再於同年5月21日起至佳里醫療社團法人
    佳里醫院（下稱佳里醫院）治療迄今，並經佳里醫院於98年
    8月24日診斷為「右眼視力裸視，眼前30公分可見手動，最
    佳矯正視力，眼前30公分可見手動，屬於0.02以下，無法矯
    正」，顯已達殘廢程度第2-1-06項一目失明，已符合金管會
    所頒布「傷害保險單示範條款」第2條「所稱意外傷害事故
    ，指非由疾病引起之外來突發事故」之規定。(二)伊依保險
    契約向被上訴人請求給付保險金時，被上訴人卻拒絕理賠。
    然而，伊本次出國經商旅遊時，亦同時向新安東京海上產物
    保險股份有限公司（下稱新安保險公司）投保旅行平安險40
    0萬元，新安保險公司已依傷害殘廢程度審定為第2-1-06項
    第7等級殘廢，核付理賠保險金額百分之40即160萬元，而被
    上訴人亦就本案核賠傷害醫療費用144,857元。從而，被上
    訴人應給付百分之40之殘廢保險金額960萬元（下稱系爭保
    險金）。(三)另依傷害保險單示範條款第13條第2項「逾15
    日約定期限內給付者，應按年利一分加計利息給付」之規定
    ，伊於97年10月7日送交理賠給付申請書予被上訴人時再加
    計15日，被上訴人應自97年10月23日起至清償日止加計年利
    1分之利息。原判決駁回請求，尚有未洽等語。併上訴聲明
    ：(一)原判決廢棄。(二)被上訴人應給付上訴人960萬元，
    及自97年10月23日起至清償日止，按年利一分計算之利息。
    (三)第一、二審訴訟費用由被上訴人負擔。(四)上訴人願供
    擔保請准宣告假執行（上訴人超過上開利息請求部分，業經
    原審判決敗訴，其於本院減縮利息之請求，此部分不在本院
    審理範圍）。
三、被上訴人抗辯：(一)保險受益人主張保險人應給付保險金之
    請求，應由保險受益人就權利發生之事實，負舉證責任。上
    訴人之主張及所附之書證，尚難證明其權利發生之事實。(
    二)上訴人所提成大醫院、佳里醫院之診斷證明書，無從證
    明係因意外事故所致，依伊調查，上訴人體重近百公斤，倘
    有其所稱洗澡淋浴時，不小心滑倒撞到門之情形，為何僅有
    右眼受傷，其他部位並未受傷？且其既稱滑倒撞到門，唯浴
    室之房門係平面體，若人之臉部與門相撞，乃屬面與面之接
    觸，為何僅有右眼因撞擊而受傷，與一般經驗法則不符。(
    三)東莞市橫瀝醫院之出院紀錄，其主要病史及症狀體徵，
    記載角膜中央可見約4mm長豎形裂口，角膜上皮可見"V"形缺
    損，約5×3mm……。而所謂"V"形缺損，應係睜開眼皮由類
    似直條尖銳物直接刺傷所致，唯依上訴人所述事故發生之過
    程，為人之臉部與門相撞，即屬面與面之接觸，斷無造成角
    膜上皮呈約5×3mm"V"形缺損之傷口。(四)上訴人另案對訴
    外人新光保險公司請求給付保險金事件，業經臺灣臺南地方
    法院（下稱臺南地院）於99年9月28日以99年度保險字第6號
    判決駁回其訴，及本院以99年度保險上字第6號判決駁回上
    訴，該案法律事實與本件相同，引用該案判決之理由。原審
    判決駁回上訴人之請求，尚無違誤等語。併答辯聲明：(一)
    上訴駁回。(二)第二審訴訟費用由上訴人負擔。
四、原審及本院依民事訴訟法第271條之1規定準用第270條之1規
    定，整理並協議兩造簡化爭點結果，兩造不爭執事項及爭執
    事項如下：
(一)兩造不爭執事項（見原審保險字卷第200頁反面至201頁、本
    院卷第95頁正反面）：
  1.上訴人自88年11月24日向被上訴人投保「安心保本終身壽險
    」主約（保單號碼：H0000000），附加「安心住院醫療日額
    給付終身甲型」、「豁免保費保險甲型」及「新住院醫療保
    險」等附約（見原審補字卷第11頁）；於96年8月5日向被上
    訴人公司投保「好運年年利率變動型終身壽險」主約（保單
    號碼：DR055984），附加「豁免保費保險甲型」、「附加平
    安保險」及「意外傷害醫療保險金」等附約（見原審補字卷
    第12頁）；於96年8月8日向被上訴人公司投保「新多倍安心
    保障計劃團體傷害保險專案」主約；附註：卷內查無契約或
    繳費單據。另於97年4月5日向被上訴人公司再投保旅行平安
    保險主約1,500萬元，保單號碼：TA178276（見原審補字卷
    第13頁）。
  2.上訴人於97年4月5日前往中國廣東省洽商旅遊，同年4月9日
    住宿於廣東省珍寶酒店，當日下午2 時許返回飯店洗澡淋浴
    時滑倒不知撞到何物（惟上訴人起訴當時起訴狀上記載為撞
    到門），經酒店人員送東莞橫瀝醫院急救，診斷受有右眼角
    膜穿通傷、右眼外傷性白內障，並進行右眼角膜裂傷縫合術
    。
  3.上訴人回臺灣後，另於同年4月14日至成大醫院住院治療，
    接受右眼白內障摘除併人工水晶體植入手術，再於同年5月2
    1日至佳里醫院治療迄今。
  4.依東莞橫瀝醫院出院紀錄：「（上訴人）入院日期：2008年
    4月9日16時20分、出院日期：2008年4月11日15時19分。入
    院診斷：1.右眼角膜穿通傷、2.右眼外傷性白內障。手術日
    期：2008年4月9日17時30分、手術名稱：右眼角膜裂傷縫合
    術。出院診斷：1.右眼角膜穿通傷、2.右眼外傷性白內障、
    3.糖尿病。主要病史及症狀體徵：患者因"摔傷後右眼紅痛
    、視物不清10分鐘"收入院，檢查見：VODLP/10CM，VOS 0.5
    。右眼眼瞼無紅腫，球結膜急性充血，角膜中央區可見約4
    mm長豎形裂口，角膜上皮可見"V"形缺損，約5×3mm，前房
    消失，瞳孔等圓，約2×2 mm，對光反射遲鈍，晶體前囊膜
    輕度混濁，眼底窺不進。右眼檢查未見異常。……出院時情
    況：VOD：LP/10cm VOS：0.5，眼壓：OU：Tn右眼瞼無紅腫
    ，球結膜混合充血，角膜內皮可見但黃色色素沉著，傷口對
    合整齊，縫線位正，前方深度正常，Tyn（+）瞳孔呈橢圓形
    ，呈5×4mm藥物性散大，對光反射遲鈍，晶體混濁，眼底窺
    不進。治療結果：好轉。」（見原審補字卷第15頁）此出院
    紀錄並經中華人民共和國廣東省東莞市常平公證處以（2008
    ）東常證字第1397號公證書（見原審保險字卷第64至67頁）
    ，證明與原件相符。
  5.成大醫院97年4月28日診斷證明書記載：「（上訴人）病名
    ：右眼角膜破裂術後，右眼創傷性白內障。醫師囑言：病人
    因上述病症於97年4月14日至本院門診就診，於97年4月14日
    住院接受白內障摘除併人工水晶體植入手術治療，97年4月
    21日出院，共住院8天，並於97年4月23日至97年4月28日門
    診追蹤共2次。」（見原審補字卷第16頁）。
  6.佳里醫院98 年8月24日甲種診斷證明書記載：「診斷：（上
    訴人）右眼角膜破裂及創傷性白內障術後並角膜結疤及上皮
    缺損。醫囑：病患因上述病症於97-5-21，97-6-5，97-6-12
    ，97-7-23，97-8-6，97-8-20，97-8-27，97-9-17，97-10-
    1至本院就診，目前右眼視力裸視：眼前30公分可見手動，
    最佳矯正視力：眼前30公分可見手動，屬於0.02以下，無法
    矯正。」（見原審補字卷第17頁）。
  7.上訴人之傷害如係意外造成，被上訴人應給付上訴人百分之
    40殘廢保險金額（殘廢程度與保險金給付表影本見原審補字
    卷第24頁），即上訴人得向被上訴人請求投保傷害保險金額
    2,400萬元之百分之40即960萬元之殘廢理賠給付。惟被上訴
    人公司以「遍查事故發生之投宿旅店內並無任何尖銳物足招
    致此次事故，所稱之外來傷害事故實難以確認。另以經治療
    後仍永久失明為必要，台端術後是否仍有復原之可能尚不明
    確」等理由拒絕理賠（見原審補字卷第18頁）。
  8.上訴人本次出國洽商旅遊時，亦同時向新安保險公司投保旅
    行平安險400萬元，業已獲新安保險公司依傷害殘廢程度審
    定為第2-1-06項第7等級殘廢核付理賠保險金額百分之40即
    160萬元（支票影本見原審補字卷第19頁），且經被上訴人
    核付傷害醫療費用2萬元及124,857元（給付明細通知書影本
    見原審補字卷第20至21頁），合計共144,857元。
  9.上訴人另於91年11月20日，以其本人為被保險人，向新光保
    險公司投保「新富貴增額終身壽險」，保單號碼NDD09002，
    投保金額45萬元（見另案臺南地院99年度保險字第6號卷第
    44至48頁、第97至98頁）；上訴人復於96年7月26日附加平
    安意外傷害保險附約，投保金額200萬元。上訴人於92年1月
    24日，以其本人為被保險人，向新光保險公司投保「防癌終
    身壽險」，保單號碼DFD00452，投保金額50萬元，並附加平
    安意外傷害保險附約，投保金額100萬元（同前卷第11至17
    頁、第99至100頁）。上訴人於97年4月5日再以其自身為被
    保險人，向新光保險公司投保「旅行平安保險」，保單號碼
    Z182641，投保金額2,000萬元，並附加保險金限額200萬元
    之傷害醫療保險，及保險金限額為100萬元之疾病住院醫療
    保險（同前卷第100頁）。上訴人以本次傷害向臺南地院對
    新光保險公司請求給付保險金780萬元及利息，經臺南地院
    於99年9月28日以99年度保險字第6號判決駁回其訴（判決書
    見原審保險字卷第186至193頁），嗣經其提起上訴，經本院
    99年度保險上字第9號判決駁回其上訴。
(二)兩造爭執事項（見原審保險字卷第202頁）：
    上訴人依保險契約法律關係，請求被上訴人給付殘廢理賠給
    付960萬元，及自97年10月23日起至清償日止，按年利一分
    計算之利息，是否有理由？
五、得心證之理由：
    上訴人主張其右眼視力裸視0.02以下，係因其在中國大陸住
    宿在廣東省東莞市○○鎮○○路珍寶酒店，於97年4月9日下
    午2時許在浴室滑倒，右眼受傷所致，屬意外受傷，被上訴
    人應依保險契約法律關係，給付其殘廢理賠960萬元，及加
    付按年利一分計算之利息等語，惟為被上訴人所否認，並以
    上開情詞置辯，是本件兩造所爭執者，在於上訴人右眼視力
    裸視0.02以下是否係因意外傷害所致？經查：
(一)按傷害保險人於被保險人遭受意外傷害及其所致殘廢或死亡
    時，負給付保險金額之責。前項意外傷害，指非由疾病引起
    之外來突發事故所致者，保險法第131條定有明文。而兩造
    成立之保險契約條款或附約條款亦約定「意外傷害事故」係
    指非由疾病引起之外來突發事故，有該保險附約條款在卷可
    稽（見原審保險字卷第113頁、第122頁、第133頁、第140頁
    ）。由此可知意外傷害保險係承保因意外傷害所致之損失。
    而一人受傷害或死亡之原因，其一來自內在原因，另一則為
    外在事故（意外事故）。內在原因所致之傷害或死亡，係指
    被保險人因罹犯疾病、細菌感染等身體內部因素所致之傷害
    或死亡；至外來突發事故（意外事故），則指內在原因以外
    之一切偶發、不可預見性之事故而言，除保險契約另有約定
    不保之事項外，自均屬意外傷害保險所承保之範圍。次按當
    事人主張有利於己之事實者，就其事實有舉證之責任，民事
    訴訟法第277條前段定有明文。又民事訴訟如係由原告主張
    權利者，應先由原告負舉證之責，若原告先不能舉證，以證
    實自己主張之事實為真實，則被告就其抗辯事實即令不能舉
    證，或其所舉證據尚有瑕疵，亦應駁回原告之請求（最高法
    院17年上字第917號判例意旨參照）。
(二)次查，依兩造所定保險契約條款之約定，係以被保險人即上
    訴人於保險契約有效期間內，遭遇外來突發的意外傷害事故
    ，致其身體蒙受傷害因而殘廢，保險人即被上訴人始負給付
    殘廢保險金之責任。上訴人主張其於上述時、地，因意外摔
    倒致右眼受傷後視力裸視屬於0.02以下，無法矯正，既為被
    上訴人所否認係意外傷害事故，則依上說明，上訴人就其主
    張之事故是否偶發、不可預見之意外事故，乃屬對其有利之
    事實，自應由上訴人就此部分事實負舉證責任。
(三)上訴人主張其於上述時、地，因意外摔倒致右眼受傷後視力
    裸視屬於0.02以下，無法矯正等情，固提出珍寶酒店服務員
    出具之證明、東莞橫瀝醫院出院紀錄等件為證（見原審補字
    卷第14至15頁），惟查：
  1.上訴人所提出珍寶酒店服務員出具之證明乃記載：「鄭忠勝
    于4月6號入住珍寶酒店，在4月9日摔倒，我們幫他叫車送醫
    院，特此證明」等語，有該證明影本在卷可稽（見原審補字
    卷第14頁），依該證明之文字內容觀之，僅能得知上訴人曾
    於4月9日摔倒，尚無法證明其摔倒是否導致其右眼受傷。
  2.又上訴人於另民事案件就其本次受傷經過，陳稱：（請上訴
    人本人說明97年4月9日受傷之經過情形？）當天我是去看店
    回飯店洗澡，洗後要走出浴室時滑倒；（為何會滑倒？）我
    不清楚，可能地上很滑；（是否有穿拖鞋？）沒有；（97年
    4月9日上訴人如何滑倒的？）是要走出浴室時，像滑壘一樣
    ，身體往前滑倒；（房間有幾個人住？）我自己一個人住；
    （進去洗澡時浴室門有無關門？）沒有關，是開著；（房間
    照片有無看過？）沒有；（跌倒後哪裡受傷？）眼睛，我不
    知道撞到何物品；（跌倒時撞到房間內何物品？）我不清楚
    ，我眼睛有流血，眼睛也有瘀血；（除此之外，有何處受傷
    ？）沒有；（淋浴出來在哪個地方滑倒？）我是在淋浴間洗
    完澡，要出來滑倒的，淋浴間有透明玻璃，淋浴間外面是洗
    手台、馬桶等；（滑倒時有無撞壞物品？）我不知道；（上
    訴人體重？）110多公斤，這幾年體重都是這樣；（浴室門
    沒關，淋浴間的門有無關？）沒有；（受傷之後是否直接到
    醫院就醫？）我受傷後，我就敲我自己房間的房門，飯店管
    理人員就跑進來，問有發生何事，然後送我到醫院；（飯店
    離醫院多遠？）我不清楚，何時被送到醫院我也不清楚；（
    依照大陸資料，上訴人受傷時間是當日下午二點多，但是到
    下午四點多才到醫院，中間的兩小時，上訴人做何事？）在
    房間休息，我剛撞到時有暈倒一段時間，後來才敲房門，我
    為何四點多才到醫院，我不清楚等語（見另臺南地院99年度
    保險字第6號該卷第186頁反面至第188頁反面，影本外放）
    。惟查：(1)上訴人所稱其是在淋浴間洗完澡，要出來（時）
    滑倒的，當時浴室的門及淋浴間的門都沒有關等語，然依一
    般慣性作用，上訴人在往前行時滑倒，應是腳往前，而身體
    背部往後之姿勢滑倒，何以上訴人背部並未受傷，反而是臉
    部正面之眼睛受傷？(2)上訴人所稱淋浴間有透明玻璃，淋浴
    間外面是洗手台、馬桶等等語，可見該浴室陳設簡單，然上
    訴人受傷之後竟無法指出究係撞擊何物而受傷；再依上訴人
    所稱其受傷眼睛有流血，果係如此，其碰撞之物品上亦可能
    沾染血跡，上訴人事後檢視亦可發現究係撞擊何物，惟上訴
    人竟不知道撞到何物，有違常情。(3)況一般人在跌倒時，均
    會有人體之自然反射動作，例如在往前跌倒時，人體自然反
    射動作會利用上肢直接碰觸地面以支撐整個身體的重量，避
    免軀幹部位或頭部等重要部位直接撞擊地面，此為人體之自
    然反射動作，而上訴人自稱其是向前跌倒，而上訴人當時體
    重約為110公斤，於發生本件向前滑倒時，卻無任何肢體或
    其他部位之傷害，亦有違人體之自然反射動作。(4)依上所述
    ，上訴人所稱其摔倒時之情形，既與事實不相符合，上訴人
    主張其因意外摔倒而致右眼受傷，已難採信。
  3.上訴人雖另提東莞橫瀝醫院出院紀錄影本為證（見原審補字
    卷第15頁），惟依該出院紀錄，於「主要病史及症狀体征」
    欄位記載：「患者……右眼眼瞼無紅腫，……」等語，惟依
    醫學常識判斷，正常人於眼睛遭受突來之危險或衝撞時，均
    會反射性地、迅速閉上眼睛，本件上訴人所稱其是意外滑倒
    而撞擊到眼睛，於此突發之危險狀況下，人體自然反射應會
    閉上眼睛，則跌倒碰撞時，該眼眼瞼、眼眶或臉部應會因碰
    撞而發生紅腫瘀血等情形，然由上開上訴人受傷後就診之醫
    院病歷觀之，上訴人之右眼眼瞼並未紅腫或瘀血，無從認定
    上訴人係因在洗澡時因意外傷害事故滑倒，撞擊物體而導致
    右眼受傷視力受損。本件經本院另案囑請法務部法醫研究所
    鑑定，該所（100）醫文字第1001100111號法醫文書審察鑑
    定書，綜合本院所提事項意見亦載：「鑑定經過及研判結果
    …：(一)眼部受到外力刺激性之反射時，確有可能有反射性
    的眼皮緊閉之優先反應。(二)…由傷口角膜上皮似呈「V」
    形缺損約5乘3mm，似確有可能遭尖銳物直接穿刺之結果，若
    為由上而下（如跌倒之過程），確有可能應會傷及眼眶周圍
    及上、下眼臉等結構之可能性。(三)一般情況下似較無法由
    滑倒撞傷右眼（如為鈍物碰撞擠壓），僅造成眼角膜破孔之
    穿通貫穿傷而周圍之上、下眼臉等結構無損傷之情形。」等
    語（見本院卷第64-68頁），亦為相同之認定。益證上訴人
    主張其係因在洗澡時滑倒撞擊物體而導致右眼受傷視力受損
    等語，要難採信。
(四)至上訴人主張其本次出國洽商旅遊時，亦同時向新安保險公
    司投保旅行平安險400萬元，業已獲新安保險公司依傷害殘
    廢程度審定為第2-1-06項第7等級殘廢核付理賠保險金額百
    分之40即160萬元，被上訴人並已核賠傷害醫療費用144,857
    元等語。惟查，新安保險公司如何核定，本無拘束本院之效
    力。至被上訴人固已核賠傷害醫療費用144,857元，然給付
    醫療費用保險金與意外殘廢保險金之要件，本有不同，自不
    能以被上訴人已核賠傷害醫療費用即認被上訴人承認本事件
    係屬意外傷害事故，至上訴人主張上開鑑定書及台灣台南地
    方法院檢察署檢察官98年度偵字第16506號等不起訴處分書
    ，均不能證明其所受傷害係自傷所致，惟縱不能證明係自傷
    ，亦無從認定即為意外傷害事故，均不能資為有利上訴人之
    認定。
六、綜上所述，上訴人不能證明其右眼受傷致視力裸視屬於0.02
    以下之情形，係因偶發、不可預見性之事故所致，被上訴人
    抗辯不應給付保險金，尚屬可採。從而，上訴人依系爭保險
    契約之法律關係，請求被上訴人給付960萬元，及加付按年
    利一分計算之利息，自非正當，無從准許。原審為上訴人敗
    訴之判決，並駁回其假執行之聲請，尚無不合。上訴意旨猶
    指前詞，指摘原判決不當，求予廢棄改判，為無理由，應駁
    回其上訴。
七、本件事證已臻明確，兩造其餘攻擊防禦方法及所提之證據，
    於判決結果不生影響，爰不一一論列，併此敘明。
八、據上論結，本件上訴為無理由，依民事訴訟法第449條第1項
    、第78條，判決如主文。
中    華    民    國   100    年    8     月    9     日
                  民事第一庭    審判長法  官  丁振昌
                                      法  官  林永茂
                                      法  官  高明發
上為正本係照原本作成。
如不服本判決，應於收受送達後20日內向本院提出上訴書狀，其
未表明上訴理由者，應於提出上訴後20日內向本院補提出理由書
狀（均須按他造當事人之人數附繕本）上訴時應提出委任律師或
具有律師資格之人之委任狀；委任有律師資格者，另應附具律師
資格證書及釋明委任人與受任人有民事訴訟法第466條之1第1項
但書或第2項（詳附註）所定關係之釋明文書影本。如委任律師
提起上訴者，應一併繳納上訴審裁判費。
中    華    民    國   100    年    8     月    10    日
                                      書記官  王全龍
【附註】
民事訴訟法第466條之1：
(1)對於第二審判決上訴，上訴人應委任律師為訴訟代理人。但上
  訴人或其法定代理人具有律師資格者，不在此限。
(2)上訴人之配偶、三親等內之血親、二親等內之姻親，或上訴人
  為法人、中央或地方機關時，其所屬專任人員具有律師資格並
  經法院認為適當者，亦得為第三審訴訟代理人。
民事訴訟法第466條之2第1項：
  上訴人無資力委任訴訟代理人者，得依訴訟救助之規定，聲請
  第三審法院為之選任律師為其訴訟代理人。